【裁判字號】    95,簡上,232
【裁判日期】    970620
【裁判案由】    確認本票債權關係不存在
【裁判全文】
臺灣高雄地方法院民事判決             95年度簡上字第232號
上  訴  人  乙○○
訴訟代理人  林石猛律師
            張競文律師
被上訴人    甲○○
訴訟代理人  陳惠美律師
上列當事人間請求確認本票債權不存在事件，上訴人對於民國95
年8 月31日本院高雄簡易庭94年度雄簡字第10115 號第一審簡易
判決提起上訴，並為訴之擴張，經本院於97年6 月5 日言詞辯論
終結，判決如下：
    主  文
上訴及擴張之訴均駁回。
第二審訴訟費用由上訴人負擔。
    事實及理由
壹、程序方面：
一、被上訴人未於言詞辯論期日到場，核無民事訴訟法第386 條
    所列各款情形，爰依上訴人之聲請，由其一造辯論而為判決
    。
二、按第二審程序中為訴之變更或追加，非經他造同意，不得為
    之，但有請求之基礎事實同一或擴張或減縮應受判決事項之
    聲明之情形不在此限，民事訴訟法第446 條第1 項、第255
    條第1 項第2 、3 款定有明文。本件上訴人於起訴時原係聲
    明請求確認被上訴人持有如附表所示本票3 紙（下稱系爭本
    票）之本票債權不存在，並請求判命被上訴人應返還系爭本
    票及新台幣（下同）80萬元。嗣於提起本件上訴時，則擴張
    聲明為請求確認被上訴人持有系爭本票之本票債權對上訴人
    不存在，並請求判命被上訴人返還系爭本票及80萬元，暨該
    80 萬 元部分自本件上訴狀繕本送達翌日起，按年息百分之
    5 計算之利息，核與上開規定，並無不合，應予准許。
貳、實體方面：
一、上訴人主張：被上訴人於民國90年間因經營貿易，將貨物運
    入大陸地區，由於買主要求被上訴人必須提出貨物來源及發
    票，被上訴人遂委請伊介紹大陸地區之某公司經營人即訴外
    人于建斌為其處理，被上訴人與于建斌認識後雙方合作順利
    ，嗣因于建斌之公司會計捲款潛逃，而被上訴人之一筆約7
    、8 百萬元之貨款亦同遭捲走，雙方乃終止合作關係並達成
    分期還款計畫，于建斌自90年起至今仍持續還款中。詎被上
    訴人竟於93年11月間某日委請討債公司人員將伊帶至台北市
    西門町附近，脅迫伊簽發均未記載發票日、面額各為200 萬
    元、票號分別為328102號、328103號及與上開票號連號之另
    1 紙本票，共計3 紙本票予被上訴人收執，並持續要求伊給
    付前開票款，伊因心生恐懼，乃四處籌借，分別於93年11月
    底及94年3 月27日先後交付50萬元及30萬元，合計80萬元予
    被上訴人，而後再另簽發以伊為發票人、未記載發票日、票
    號778029號、面額50萬元之本票1 紙換回上開票號連號之該
    紙本票，故被上訴人乃執有伊所簽發，票面金額各為200 萬
    元、200 萬元及50萬元，票號分別為328102號、328103號及
    778029號之本票3 紙，即如附表所示系爭本票3 紙。迨經10
    餘月後，討債公司人員復持系爭本票要求伊於其上書寫「93
    年11月20日」之發票日期，而被上訴人亦明知兩造間並無任
    何債權債務關係存在，詎竟持系爭本票向本院聲請准予強制
    執行，並經本院以94年度票字第25991 號民事裁定准予強制
    執行在案，伊就系爭本票自有即受確認判決之法律上利益，
    為此乃依法請求判決確認被上訴人持有如附表所示之系爭本
    票之本票債權對伊不存在，並依所有物返還及不當得利之法
    律關係，請求判命被上訴人返還系爭本票及80萬元，且陳明
    願供擔保，請准宣告假執行。經原審為上訴人全部敗訴判決
    ，上訴人聲明不服，除援用原審主張及陳述外，並補稱：縱
    認兩造間有委任關係存在，然被上訴人委任購買發票，以該
    非法方法逃漏稅捐、偽造不實憑證，顯已有悖於公序良俗，
    而屬因不法原因而為給付，不得請求伊返還等語。且於本院
    聲明：(一)原判決廢棄。(二)確認被上訴人就如附表所示本票之
    本票債權對上訴人不存在。(三)被上訴人應將系爭本票及80萬
    元返還上訴人，暨給付該80萬元部分自上訴狀繕本送達翌日
    起，按年息百分之5 計算之利息。
二、被上訴人則以：伊乃KIＮGDON SHINE INVESTMENTSHOLDINGS
    LTD 外國公司之負責人，該公司自泰國進口皮革至香港，再
    由香港將物品快遞售予中國台商全興義公司（下稱全興義公
    司），累計貨款為人民幣5,009,016.95元，惟因貨物為快遞
    寄送，而非進口，故無發票，而全興義公司要求伊檢附發票
    ，伊乃透過他人介紹而認識上訴人，並與上訴人約定，委任
    上訴人為伊處理開立發票及向中國台商收款事宜，伊則給付
    上訴人處理發票費用及報酬人民幣35萬元。嗣上訴人就上開
    人民幣5 百餘萬元之貨款陸續收回部份款項，然全興義公司
    將餘款即人民幣1,865,609 元之貨款開立匯票予上訴人收受
    後，上訴人竟未將上開餘款交付予伊。幾經催討，上訴人雖
    於91年7 月24日提出還款計畫，卻未按期清償，僅於92年1
    月6 日及同年1 月27日各返還207,500 元及15萬元，經伊催
    討後，始於92年3 月27日另返還20萬元，其後即未再為清償
    ，經屢催未果，伊方委託政府立案之民間財務處理公司北上
    向上訴人收取上開債務，上訴人則簽面額各為200 萬元、票
    號分別為328102號、328103號及與上開票號連號之另1 紙本
    票，共計3 紙本票予伊收執。迨上訴人分別於93年12月30日
    及94年3 月27日各清償50萬元及30萬元，伊乃委託之催收公
    司將上開連號面額200 萬元之1 紙本票交還給上訴人，並就
    餘額換票，因當時上訴人主張其債務餘款僅剩450 萬元，而
    伊不在公司內，無法會帳，且認為債務可順利收回即可，遂
    告知催收公司以上訴人所稱為準，故上訴人乃取回該紙200
    萬元之本票，另簽發票號778029號、面額50萬元之1 紙本票
    予伊收執，故伊乃執有上訴人所簽發如附表所示系爭本票，
    上訴人稱係遭脅迫而簽發系爭本票云云，並非實在。則上訴
    人依兩造間之委任關係，既負有將上開收取之貨款交付予伊
    之義務，並因而簽發系爭本票予伊收執，伊對上訴人之系爭
    本票債權自屬存在等語資為抗辯。並聲明：上訴駁回。
三、兩造不爭執之事項：
    系爭本票乃上訴人簽發予被上訴人，被上訴人持之向本院聲
    請准許強制執行，經本院以94年度票字25991 號裁定准予強
    制執行。
四、本件之爭點為：(一)上訴人是否受脅迫而簽發系爭本票？(二)上
    訴人簽發系爭本票之原因關係是否存在？茲分述本院之判斷
    如下：
  (一)上訴人是否受脅迫而簽發系爭本票？
  1.按當事人主張有利於己之事實，就其事實有舉證之責任，民
    事訴訟法第277 條前段定有明文。次按票據行為，為不要因
    行為，執票人不負證明關於給付之原因之責任，如票據債務
    人主張執票人取得票據出於惡意或詐欺時，則應由該債務人
    負舉證之責；當事人主張其意思表示係因被詐欺或脅迫而為
    之者，應就其被詐欺或被脅迫之事實，負舉證之責任（最高
    法院64年台上字第1540號判例、21年上字第2012號判例意旨
    參照）。上訴人主張係受脅迫而簽發系爭本票云云，為被上
    訴人所否認，依上開規定及判例意旨，上訴人就被脅迫而簽
    發系爭本票之事實，應負舉證責任。
  2.本件上訴人主張其遭脅迫而簽發系爭本票，固據其提出如附
    表所示不連號之系爭本票影本為證，然附表所示之系爭本票
    未連號之原因，乃係上訴人於93年11月間簽發，面額各為20
    0 萬元之如附表編號、所示2 紙本票及與上開票號連號
    之另1 紙本票，共計3 紙本票予被上訴人收執後，曾陸續清
    償50萬元及30萬元，總計80萬元之款項予被上訴人，被上訴
    人乃將該紙面額200 萬元之連號本票返還予上訴人，並由上
    訴人就餘額換票，上訴人乃簽發如附表編號所示該紙面額
    50萬元之本票等情，為兩造所不爭執，且系爭本票不連號之
    原因事實與上訴人是否受脅迫而簽發系爭本票間，原即無必
    然之關聯性，自不足以此事實推論上訴人簽發系爭本票有受
    脅迫之情事。此外，上訴人復未能舉證證明係遭受脅迫而簽
    發系爭本票，是其此部份主張，自難採信。
  (二)上訴人簽發系爭本票之原因關係是否存在？
  1.按「票據債務人不得以自己與發票人或執票人之前手間所存
    抗辯之事由對抗執票人。」票據法第13條前段定有明文。又
    「本票固為無因證券，票據債務人不得以自己與發票人或執
    票人前手間所存在之抗辯事由，對抗執票人。然發票人非不
    得以自己與執票人間所存之抗辯事由對抗執票人，此觀票據
    法第13條上段之反面解釋而自明。又如發票人一旦提出其基
    礎原因關係不存在之對人抗辯，執票人自應就該基礎原因關
    係存在之積極事實，負舉證責任。」最高法院81年台上字第
    879 號判決意旨可資參照（另同院69年台上字第1184號判決
    及同院73年台上字第4364號判例意旨亦同此旨）。從而，本
    票固屬無因證券，惟票據行為無因性僅存在直接前、後手以
    外之第三人之間，以維持票據之流通性，然於票據之直接前
    後手間，票據債務人自得援引票據原因關係之存否以為抗辯
    ，不受票據無因性之拘束，此觀諸上開票據法第13條前段及
    最高法院之裁決意旨自明。經查，本件被上訴人與上訴人間
    ，就系爭本票係屬直接前後手關係，參諸上開說明，上訴人
    自得援引兩造間所存之抗辯事由對抗被上訴人。則上訴人以
    系爭本票基礎原因關係不存在之事由對抗被上訴人，乃法之
    所許，並不受票據行為無因性之拘束。如被上訴人即執票人
    主張確有票據之原因關係存在，自應就該基礎原因關係存在
    之積極事實，負舉證責任。
  2.被上訴人主張其所經營之公司於90年間自泰國進口皮革至香
    港，再由香港將物品快遞售予中國台商全興義公司，累計貨
    款為人民幣5,009,016.97元，因全興義公司要求其檢附發票
    ，其乃委託上訴人處理開立發票及向中國台商收款事宜，並
    給付上訴人報酬35萬元，上訴人亦就上開人民幣5 百餘萬元
    之貨款陸續收回部份款項，惟全興義公司將餘款人民幣1,86
    5,609 元之貨款開立匯票予上訴人收受後，上訴人竟未依約
    將上開餘款返還被上訴人，上訴人並於91年7 月24日傳送還
    款計畫載明上開貨款人民幣1,865,609.95元，扣除6 月22日
    貨櫃費用人民幣232168.72 元、差旅費人民幣3000元後，應
    返還被上訴人人民幣1,630,441.23元，並以1 元人民幣匯兌
    4.095 元新台幣之匯率換算，亦即上訴人應返還被上訴人6,
    676,656 元，而上訴人並未依該還款計畫清償，僅於92年1
    月6 日、同年1 月27日、92年3 月27日分別返還207,500 元
    、15萬元、20萬元等情，業據被上訴人提出上訴人於91年4
    月3 日下午2 時48分、同年月9 日4 時40分、同月12日4 時
    43分、同月15日20時44分傳真之文件、91年6 月13日、91年
    7 月24日及92年3 月11日傳送之電子郵件、第一商業銀行匯
    款通知單影本及被上訴人之台灣銀行存摺影本等件為證（原
    審卷第26至28頁、第35至39頁、第52頁、第62至65頁），且
    上訴人對於前開傳真文件、電子郵件、匯款通知單、銀行存
    摺之真正均不爭執，而依前開傳真文書及電子郵件內容摘要
    ：「我公司確定是您所託付代辦的事（發票）是真實絕非虛
    假發票」（原審卷第35頁）、「請於4 月9 日前通知我500
    萬人民幣的皮革發票如何開？計價單位？每計價單位開多少
    ？．．．有關發票費用需35萬人民幣，請匯至以下2 個帳戶
    ：．．．陳清霖、乙○○」（原審卷第28頁）、「有關這次
    0000 000.95 人民幣匯轉回台、若你需要匯轉一部份於中國
    其他帳戶請於6 月17日上午10點前通知我」（原審卷第37頁
    ）、「有關6 月6 日發生山東匯款轉帳一事，深感抱歉! 日
    匯票金額＝RMB0000000.00 －000000.72 （6 月22日貨櫃費
    用）－3000（差旅費）＝RMB0000000.23 ．．．有關匯率問
    題：我們定以1RMB/4.095NTD 」（原審卷第27頁），堪認被
    上訴人上開主張應為真實，而可採信。
  3.上訴人雖主張其係將被上訴人所交付之人民幣35萬元交付予
    訴外人黃武，其未受被告委託代為開立發票及收取貨款云云
    ，並提出大陸地區人民黃武所出具之收據為證（原審卷第79
    頁），惟被上訴人否認該收據之真正，且原告復未能舉證證
    明該私文書之真正，自難信為真正。上訴人上開主張，自非
    足採。
  4.承前所述，上訴人既受被上訴人委任代為處理開立發票及向
    中國台商收款事宜，而負有將其向中國台商所收取之上開貨
    款交付予被上訴人之義務，則依前開上訴人於91年7 月24日
    傳送之還款計畫所載，上訴人應返還被上訴人之款項為6,67
    6,656 元（人民幣1,630,44 1.23 ×4.095 =6,676,656），
    再以上開金額扣除被上訴人另積欠上訴人之貨櫃費用143,99
    6 元，及上訴人於92年1 月6 日、同年1 月27日、92 年3月
    27日各返還之207,500 元、15萬元、20萬元，上訴人尚仍積
    欠被上訴人5,975,160 元（6,676,656-143,996-207,500-15
    0,000- 200,000=5,975,160）。是以，上訴人因欲返還上開
    處理委任事務所收取之款項予被上訴人，而簽發系爭本票予
    被上訴人收執，自難認上訴人簽發系爭本票之原因關係不存
    在；且被上訴人執有上訴人所簽發示面額共450 萬元之系爭
    本票，及先後於93年12月30日、94年3 月27日分別獲償50萬
    元、30萬元，共計獲償80萬元，既未逾前開上訴人欠款額度
    ，被上訴人對系爭本票之票據債權自屬存在，亦無不當得利
    之可言。上訴人主張其簽發系爭本票之原因關係不存在，被
    上訴人不得享有系爭本票債權，應返還系爭本票及其已清償
    之80萬元云云，洵屬無據。
  5.至上訴人雖另主張縱兩造間有委任關係存在，然被上訴人委
    任購買發票，以該非法方法逃漏稅捐、偽造不實憑證，顯已
    有悖於公序良俗，而屬因不法原因而為給付，不得請求其返
    還云云。惟按當事人於二審始提出新攻擊或或防禦方法，如
    不能釋明有民事訴訟法第447 第1 項各款但書事由，法院得
    駁回之，民事訴訟法第447 條定有明文。上訴人在本院審理
    時始為上開被上訴人委任事務屬因不法原因而為給付，不得
    請求返還所為給付之主張，然上訴人主張上情，即為上訴人
    在原審時所明知，上訴人在原審亦已委任律師為其訴訟代理
    人，應可期待於其於原審提出一併提出此項攻擊防禦方法，
    乃遲至本院始提出此項新攻擊防禦方法，復未就此為任何釋
    明，依上開說明，上訴人上開主張，逾時始行提出攻擊或防
    禦方法，且有礙訴訟之終結，本院爰依同條第3 項規定駁回
    之，併此敘明。
五、綜上所述，上訴人所舉事證尚不足資證明其簽發系爭本票係
    出於遭被上訴人所委託之催收公司人員脅迫所簽發，且上訴
    人係因受被上訴人委任代為處理開立發票及向中國台商收款
    事宜，負有將其向中國台商所收取之上開貨款交付予被上訴
    人之義務，而簽發系爭本票予被上訴人及清償上開80萬元款
    項，上訴人簽發系爭本票確有原因關係存在，被上訴人自得
    享有系爭本票債權及受償上開80萬元。從而，上訴人訴請確
    認被上訴人就系爭本票之本票債權不存在，及依所有物返還
    及不當得利之法律關係，訴請被上訴人返還系爭本票及80萬
    元，暨該80萬元部分自上訴狀繕本送達翌日起，按年息百分
    之5 計算之利息，為無理由，不應准許。原審因而判決駁回
    上訴人之訴，並無不合，上訴意旨指摘原判決不當，求予廢
    棄改判，為無理由，應予駁回。又其擴張之訴亦無理由，亦
    應併予駁回。
六、本件事證已臻明確，兩造其餘攻擊防禦方法及舉證，核與判
    決結果不生影響，爰不逐一論駁，併此敘明。
七、結論：本件上訴及擴張之訴均無理由，依民事訴訟法第436
    條之1 第3 項、第449 條第1 項、第385 條第1 項前段、第
    78條 ，判決如主文。
中    華    民    國    97    年    6     月    20    日
                  民事第一庭  審判長法  官  朱玲瑤
                                    法  官  陳宛榆
                                    法  官  劉惠娟
以上正本係照原本作成。
本判決不得上訴。
中    華    民    國    97    年    6     月    20    日
                                    書記官  林雯琪
附表：
┌─┬────┬────┬────┬────┬────┐
│編│票據號碼│發票人  │票面金額│發票日  │到期日  │
│號│        │        │(新台幣)│(民國)  │(民國)  │
├─┼────┼────┼────┼────┼────┤
││328102  │乙○○  │200萬元 │93.11.20│未載    │
│  │        │        │        │        │        │
├─┼────┼────┼────┼────┼────┤
││328103  │乙○○  │200萬元 │93.11.20│未載    │
│  │        │        │        │        │        │
├─┼────┼────┼────┼────┼────┤
││778029  │乙○○  │50萬元  │93.11.20│未載    │
│  │        │        │        │        │        │
└─┴────┴────┴────┴────┴────┘


司法院資訊處製作；財團法人民間司法改革基金會備份。
